臺灣高等法院刑事判決　　　　　　 92年度上更(一)字第736號
上　訴　人　臺灣板橋地方法院檢察署檢察官
被　　　告　丙○○（原名：乙○○）
選任辯護人　王永春律師
上列上訴人因被告違反槍砲彈藥刀械管制條例案件，不服臺灣板
橋地方法院88年度訴字第866號，中華民國89年10月2日第一審判
決(起訴案號：臺灣板橋地方法院檢察署87年度偵字第22231號）
，提起上訴，判決後經最高法院第一次發回更審，本院判決如下
：
    主  文
原判決關於丙○○（原名：乙○○）製造子彈無罪部分撤銷。
丙○○（原名：乙○○）未經許可，持有子彈，處有期徒刑陸月
，如易科罰金，以佰元折算壹日，併科罰金新臺幣萬元，罰
金刑如易服勞役，以銀元佰元（即新臺幣玖佰元）折算壹日。
其他上訴駁回。
    事  實
一、丙○○（原名：乙○○）於民國八十七年九月六日之前當月
    某日，在位於臺北市西門町地區之某不知名稱之精品店，購
    買四五玩具手槍一支、改造八厘米玩具手槍一支、玩具槍金
    屬彈殼前端各加裝有直徑約6mm鋼珠、直徑約5mm金屬彈丸或
    直徑約5mm塑膠彈頭而具有子彈型式之子彈九顆(其中加裝直
    徑約6mm鋼珠者五顆、加裝直徑約5mm金屬彈丸者三顆、加裝
    直徑約5mm塑膠彈頭者一顆)、玩具槍金屬彈殼三十二顆等物
    ，而其中一顆玩具槍金屬彈殼前端加裝直徑約 6mm鋼珠之子
    彈，裝填有底火，且具有殺傷力（其餘槍、彈不具殺傷力）
    ；丙○○明知具有殺傷力之子彈，屬槍砲彈藥刀械管制條例
    管制之彈藥，非經中央主管機關許可，不得持有，且既知其
    所購買之子彈係有加裝鋼珠、金屬彈丸作為彈頭者，則對於
    其中可能有填充有底火而具有殺傷力之子彈之事實，有所認
    識，竟基於持有具有殺傷力子彈之犯意，未經許可持有上開
    具有殺傷力之子彈一顆，並連同其他不具有殺傷力之玩具手
    槍、改造玩具手槍、子彈、彈殼等物攜回其位臺北縣蘆洲市
    ○○路四十巷二五號二樓住處藏放。迄同年月六日二十三時
    許，丙○○攜帶不具殺傷力之四五玩具手槍一支（含彈匣一
    個)、玩具槍金屬彈殼前端加裝直徑約6mm鋼珠之子彈五顆（
    其中一顆即上開裝填有底火且具有殺傷力之子彈，另四顆無
    殺傷力），至案外人溫盛斌（因違反槍砲彈藥刀械管制條例
    案件，另經法院判處罪刑確定）位於蘆洲市○○路四六巷二
    一弄十二號三樓住處時，為警當場查獲，嗣並於翌（七）日
    零時三十分許，經警至丙○○上揭住處其房間內，查獲不具
    殺傷力之改造八厘米玩具手槍一支（含彈匣一個）、未車造
    完成無法供組成槍枝之用之槍管一支、不具殺傷力之具有子
    彈型式之子彈四顆（玩具槍金屬彈殼前端加裝直徑約5mm 金
    屬彈丸者三顆、加裝直徑約5mm塑膠彈頭者一顆)、空彈殼三
    十二顆。
二、案經臺北縣警察局蘆洲分局報由臺灣板橋地方法院檢察署檢
    察官偵查起訴。
    理  由
壹、有罪部分：
一、認定犯罪事實所憑之證據及理由：
    訊據被告丙○○否認有何違反槍砲彈藥刀械管制條例之犯行
    ，辯稱：我認為子彈沒有殺傷力，子彈不是我弄的，鋼珠是
    警察幫我放的，警詢中講的不實在云云。辯護人辯護意旨略
    以：本案最高法院發回部分認為其中一顆子彈有殺傷力，但
    依八十七年十月七日蘆警三刑字第二六三七九號保管單保管
    字號八十七年度槍保管字第三九五號之保管物品乃明文載明
    ：「編號四：子彈空彈殼玖顆，五、空彈殼參拾貳顆」，本
    案扣押物品既然均是空彈殼，當然無法擊發，無殺傷力可言
    ，因此內政部警政署刑事警察局八十七年十月二十日刑鑑字
    第七七三八四號鑑驗通知書鑑驗結果謂：「三、送鑑改造子
    彈玖顆：(一)伍顆均認係玩具槍金屬彈殼加裝鋼珠組合而成之
    改造子彈，取樣試射貳顆結果：壹顆可擊發，認具殺傷力；
    壹顆無法擊發，依現狀認不具殺傷力」等語，即有瑕疵可指
    ；依八十九年十一月二十八日法務部調查局通知書之鑑定結
    果，載明：「三、送鑑子彈空彈殼肆拾壹顆。˙˙˙所有彈
    殼均係專屬遊戲類槍枝使用之組合彈殼，分別適合前述一、
    二項送鑑槍枝使用，送鑑時所有彈殼均無底火及火藥」，依
    此鑑定結果，本案扣案之所有彈殼均無底火及火藥，當然無
    法擊發，亦顯無殺傷力至明；又原扣案子彈有再送內政部警
    政署鑑定，鑑定結果為：發動動能甚微，無法穿透人體皮膚
    ，則屬同一批扣案之上揭先前鑑定具有殺傷力之子彈，是否
    具殺傷力，亦有疑問等語。
二、經查：
    (一)本件被告係於八十七年九月六日二十三時許，攜帶四五玩
      具手槍一支（含彈匣一個）、子彈五顆至案外人溫盛斌位
      於蘆洲市○○路四六巷二一弄十二號三樓住處時，為警查
      獲，並扣得該等槍枝、子彈，嗣並於翌（七）日零時三十
      分許，經警至被告上開住處之房間內，查獲扣得改造八厘
      米玩具手槍一支（含彈匣一個）、槍管一支、子彈四顆、
      空彈殼三十二顆等事實，有臺北縣警察局蘆洲分局執行搜
      索結果報告書（記錄在被告房間搜索查獲扣得改造八厘米
      玩具手槍一支＜含彈匣一個＞、槍管一支、子彈四顆、空
      彈殼三十二顆之事實）、臺北縣警察局蘆洲分局搜索扣押
      證明筆錄（內容同上報告書）各一份及槍枝、槍管、子彈
      、空彈殼之照片一幀在卷可稽（見偵查卷第四頁、第五頁
      、第十五頁）；而被告於警詢中對於上揭查獲過程及扣案
      物品，亦坦承不諱，有其簽名捺指印之警詢筆錄在卷可證
      （見偵查卷第六頁至第七頁）。該等執行搜索結果報告書
      、搜索扣押筆錄、警詢筆錄均係將扣案之子彈、彈殼分開
      記載。嗣於檢察官偵查、原審審理、本院前次上訴審（八
      十九年度上訴字第三七六九號）審理、本院本案準備程序
      中，被告雖皆否認有改造槍、彈之犯行，但對於上述查獲
      過程及扣案物品亦均表示無意見（原審及本院前次上訴審
      審理時皆有提示後述之內政部警政署刑事警察局＜下簡稱
      ：刑事警察局＞八十七年十月二十日刑鑑字第七七三八四
      號鑑驗通知書，被告亦表示無意見），並於偵審中先後供
      稱：「（問：警詢中所言實在？）實在。我沒有改造，那
      些槍枝都是在西門町直接買的。今年九月間開始持有。˙
      ˙˙（問：子彈也是在西門町買的？）是的」等語（偵查
      筆錄）、「（提示扣案證物）子彈也是我的」等語（原審
      八十八年六月八日筆錄）、「（提示扣案子彈及子彈殼）
      這些都是我買槍的時候附的」等語（原審八十九年五月二
      十九日筆錄）（見偵查卷第十八頁背面、第十九頁正面、
      原審卷第二一頁、第一百頁、第一四五頁至第一四七頁、
      本院八十九年度上訴字第三七六九號卷＜下簡稱：上訴卷
      ＞第十六頁、第三四頁至第三六頁、第四三頁、第六一頁
      至第六三頁、本院本案卷第十四頁、第四四頁），亦從未
      曾抗辯稱：原扣案之子彈係警察將鋼珠裝上去之語，是被
      告於本院本案審判期日所辯：「鋼珠是警察幫我放的」云
      云，與其於原審明確供稱：「（扣案證物）子彈也是我的
      」、「（提示扣案子彈及子彈殼）這些都是我買槍的時候
      附的」等語不符，已不足採信。又上開執行搜索結果報告
      書、搜索扣押證明筆錄，係屬公務員職務上制作之紀錄文
      書，復無證據顯示有何顯不可信之情況存在，是縱不引用
      刑事訴訟法第七條之三之規定，依現行刑事訴訟法第一百
      五十九條之四第一款之規定，亦均具有證據能力，得作為
      判斷事實之依據。
    (二)警察於查獲被告後，先後在其身上及被告住處房間扣得子
      彈九顆、彈殼三十二顆，經送刑事警察局鑑驗，鑑定結果
      為：「三、送鑑改造子彈玖顆：(一)伍顆均認係玩具槍金屬
      彈殼加裝鋼珠（直徑約6mm）組合而成之改造子彈，取樣
      試射貳顆結果：壹顆可擊發，認具殺傷力；壹顆無法擊發
      ，依現狀認不具殺傷力。(二)參顆均認係玩具槍金屬彈殼加
      裝金屬彈丸(直徑約5mm）組合而成之改造子彈，欠缺彈底
      、底火，依現狀均認不具殺傷力。(三)壹顆經試射可擊發，
      認係玩具槍金屬彈殼加裝塑膠彈頭(直徑約5mm）組合而成
      之改造子彈，惟欠缺金屬彈頭，依現狀認不具殺傷力。˙
      ˙˙五、送鑑空彈殼參拾貳顆，均認係玩具槍金屬彈殼」
      等語，有該局八十七年十月二十日刑鑑字第七七三八四號
      鑑驗通知書一份在卷可稽（載明：送鑑乙○○持有槍彈案
      ，見偵查卷第二四頁）。嗣原審應被告辯護人之聲請將扣
      案四五玩具手槍及相關子彈送同局鑑定：對扣案改造四五
      手槍施以實際射擊測試，查明有無殺傷力之爭執，經該局
      鑑驗後，以八十九年四月十三日（八九）刑鑑字第三四０
      ０九號函回覆鑑定稱：「送鑑仿COLT廠製改造四五手槍壹
      枝，實係具塑膠材質槍管之玩具手槍，經裝填隨附之適用
      子彈(玩具槍金屬彈殼加裝直徑約6mm鋼珠組合而成）試射
      結果，僅壹顆可擊發，惟其發射動能甚微（發射速度為48
      公尺／秒）。另以玩具槍金屬彈殼加裝市售底火片及直徑
      約6mm 鋼珠試射結果：可擊發且造成槍管爆裂，但未測得
      其實際數據」等語（見原審卷第八九頁）。而該函文所稱
      之「發射速度為48公尺／秒」，經換算其鋼珠動能為一點
      一０焦耳，單位面積動能為三點五九焦耳／平方公尺，尚
      未達日本科學研究所研究結果：「彈丸單位面積動能達二
      十焦耳／平方公尺，足以穿入人體皮肉層」之標準，亦經
      同局九十三年十二月一日刑鑑字第０九三０二０七七四六
      號函敘明在卷（見本院本案卷第五六頁背面(三)）。又製作
      上開刑事警察局八十七年十月二十日刑鑑字第七七三八四
      號鑑驗通知書之鑑定人甲○○，於本院本案審理時具結證
      稱：「送鑑子彈五顆，依當時的情形要採三分之一試射，
      所以我取樣試射兩顆，一顆可擊發認具殺傷力，另一顆無
      法擊發，依現狀認不具殺傷力」等語（見本院九十三年二
      月二日筆錄）。再此二次鑑定實際試射本案扣案而可發射
      之子彈並非同一顆子彈，亦經刑事警察局九十三年十二月
      一日刑鑑字第０九三０二０七七四六號函敘述明確（見本
      院卷第五六頁背面(四)）。由該二份鑑定結果及實際參與第
      一次鑑定之鑑定人甲○○之證述（若皆僅為空彈殼，即無
      再試射擊發之必要及可能），復參以上開搜索結果報告書
      、搜索扣押筆錄、被告警詢筆錄之記載，暨被告於偵查、
      原審之供述內容，應可證明：被告被查獲時確經警查扣為
      其持有中之具有子彈型式之子彈九顆，與另扣案之純空彈
      殼三十二顆係屬不同之物。
    (三)辯護人雖以臺灣板橋地方法院檢察署八十七年槍保管字第
      三九五號扣押物品清單上記載之「4.子彈『空彈』玖顆
      、5.空彈殼參拾貳顆」等字（辯護人將該清單案由欄下方
      記載之案件移送機關及移送日期，誤認為係製作該清單之
      機關及日期），及法務部調查局八十九年十一月二十八日
      （八九）陸(三)字第八九０八九七一三號鑑定通知書記載稱
      ：「送鑑子彈空彈殼肆拾壹顆」等語，抗辯稱：原查獲者
      皆係空彈殼云云。惟查：
      (1)臺灣板橋地方法院檢察署上開扣押物品清單上記載之「
        子彈玖顆」、「空彈殼參拾貳顆」、「乙○○」等字，
        皆為手寫之文字，而4.「子彈」二字下方固有「空彈
        」三字，但該三字皆係條戳字，與上開其他文字係手寫
        體顯然不同，此見該扣押物品清單記載自明（見偵查卷
        第二三頁），若該子彈九顆確為空彈殼而無彈頭（指鋼
        珠、金屬彈丸、塑膠彈頭），則該清單僅需將其與另三
        十二顆空彈殼合併一項記載即可，根本無需分開記載。
        既然該二者係分開獨立記載，顯見二者間實有所不同。
        且若該九顆子彈為純粹之空彈殼，則其全部以同一字體
        記載即可，又為何有如上所述不同字體之記載，亦有疑
        問。再佐以：上述搜索結果報告書、搜索扣押筆錄、被
        告警詢筆錄及刑事警察局八十七年十月二十日刑鑑字第
        七七三八四號鑑驗通知書皆明確記載本案扣案者係子彈
        九顆、空彈殼三十二顆，應足認上開扣押物品清單之「
        空彈」三個條戳字，應係臺灣板橋地方法院檢察署負
        責登錄扣押物品清單之人，或誤蓋位置或認為子彈之彈
        頭為鋼珠或彈丸或塑膠彈頭者應加載空彈三字所致，
        但無論其緣由如何，均尚難僅以負責贓證物保管而非槍
        彈專業人士所蓋之此三個與其他相關書寫字體明顯不同
        之條戳字體，作為排除上開明確證據證明力之依據。
      (2)法務部調查局八十九年十一月二十八日（八九）陸(三)字
        第八九０八九七一三號鑑定通知書係記載：「三、送鑑
        子彈空彈殼肆拾壹顆。˙˙˙所有彈殼均係專屬遊戲類
        槍枝使用之組合彈殼，分別適合前述一、二項送鑑槍枝
        使用，送鑑時所有彈殼均無底火及火藥，僅兩類型子彈
        （點四五吋子彈型式及七點六mm子彈型式）各有三顆彈
        殼前端裝有鋼珠如照片六、八。˙˙˙惟由照片六、八
        彈殼前端裝有鋼珠，完成後認會有殺傷力」等語，有該
        通知書及所附之照片可證（見本院上訴卷第二二頁、第
        二五頁、第二六頁）。查在本院前次審判將扣案證物送
        法務部調查局鑑定之前，同一批扣案證物已先後二次送
        刑事警察局鑑定，刑事警察局實際試射發現扣案子彈確
        實可發射者有二顆，均為加裝直徑約6mm鋼珠者，則原
        扣案加裝鋼珠及金屬彈丸但無法擊發之子彈應剩六顆（
        另一顆為塑膠彈頭），此見刑事警察局上開鑑驗通知書
        、函文，自可明瞭，適與法務部調查局上開鑑定通知書
        記載之「兩類型子彈各有三顆彈殼前端裝有鋼珠」等語
        相符，足見法務部調查局所稱之四十一顆「子彈空彈殼
        」，係包括彈殼前端加裝有鋼珠（或稱金屬彈丸）之子
        彈六顆，只是此六顆子彈因內無底火、火藥無法擊發，
        而非謂該四十一顆全僅係空彈殼而已（本院前次審理調
        取扣案證物送鑑定時所記載之借調贓證物品條及囑託鑑
        定函文，係依上開扣押物品清單之全部文字照錄，記載
        為：子彈空彈殼九顆、空彈殼三十二顆－見本院上訴卷
        第十八頁、第二十頁），此益證當初扣案者確有彈殼前
        端裝有鋼珠（或金屬彈丸）之具有子彈型式之子彈。而
        另二顆原彈殼前端裝有鋼珠之子彈，既然先前業經刑事
        警察局實地試射，且已擊發，則該二顆子彈在擊發後僅
        餘空彈殼，自屬當然，不足為異。
      (3)綜上，辯護人稱：原查獲者皆係空彈殼云云，自不足採
        。
    (四)就刑事警察局先後二次就同一批扣案之裝有鋼珠可發射之
      子彈，為何會有上述不同之鑑定結果，經本院依職權函詢
      結果，該局先後二次回覆，其大要為：「該局八十七年十
      月二十日刑鑑字第七七三八四號鑑驗通知書所稱壹顆子彈
      可擊發，認具殺傷力，係以專業知識及實務經驗判斷之結
      果，該局（八九）刑鑑字第三四００九號函所稱壹顆子彈
      可擊發，係以送鑑槍枝實際裝填試射並以測速儀測速；上
      開鑑驗通知書是以試射臺試射，鑑驗過程係先檢視子彈各
      部結構，如彈頭（殼）之材質、彈頭是否鬆脫、彈殼是否
      完整、是否具備底火座等，如經檢視子彈具備外觀之完整
      性後，再以試射臺試射方式將子彈擊發，如試射結果可將
      金屬彈頭射出，代表該子彈具完整之子彈結構，再參酌專
      業知識及過去實際試射之經驗綜合判斷後而認該子彈具殺
      傷力；因土、改造子彈不同於制式子彈，其火藥成份及火
      藥之裝填量、彈頭與彈殼之密合度並無均一性，故外觀上
      為同類型之改造子彈常會有不同之鑑定結果」等語，有該
      局九十三年十二月一日刑鑑字第０九三０二０七七四六號
      函、本院九十四年一月十日收文之同局刑鑑字第０九三０
      二四九六九八號函在卷可考（見本院本案卷第五六頁至第
      五七頁、第六二頁）。已明確說明土、改造子彈，因其火
      藥成份及火藥之裝填量、彈頭與彈殼之密合度並無一致性
      ，故外觀上同類型之改造子彈常會有不同之鑑定結果（即
      同批改造子彈常會有經鑑定結果，一部分有殺傷力，一部
      分無殺傷力之情形）。又雖然上開八十七年間之鑑定，其
      方法不同於八十九年間鑑定所使用之方法，惟經實際參與
      八十七年間鑑定之鑑定人甲○○到庭具結鑑定證稱：「送
      鑑子彈五顆，依當時的情形要採三分之一試射，所以我取
      樣試射兩顆，一顆可擊發認具殺傷力，另一顆無法擊發，
      依現狀認不具殺傷力。我們是依現狀試。當時是用試射法
      ，依照其結構完整性，經實際試射，認具殺傷力，並沒有
      測速。八十九年刑事警察局另一函文內測得測速四十八公
      尺是是指當時未試射的三顆的其中一顆，槍管與鋼珠的密
      合度也會影響發射的速度。在早期子彈只要有火藥、底火
      、金屬彈頭結構完整就認具殺傷力，後來應律師、法院要
      求，我們就會試射測速，早期是採取拆解法，但是因為危
      險，所以改為以試射臺試射。我們是以我們自己設計的土
      造試射臺試射，試射臺是以地心引力來推動擊錘，底下是
      砂土，子彈進入砂土，我要到土裡去找彈頭，經過我專業
      的判斷，是具有殺傷力的。我所稱的殺傷力係指子彈能通
      過人體皮肉層，我們是根據這個標準來判斷殺傷力」等語
      （見本院九十四年二月二日筆錄）。詳細說明刑事警察局
      鑑定子彈是否具有殺傷力之鑑定方法演進過程及八十七年
      間以試射臺試射子彈判斷是否具有殺傷力之方法。查鑑定
      人甲○○為中央警官學校正科第五十五期刑事警察學系畢
      業，七十九年刑事警察人員乙等特考及格，從八十年二月
      間即開始從事槍彈鑑驗工作，至九十年一月方轉任其他工
      作職務等情，為刑事警察局刑鑑字第０九三０二四九六九
      八號函載述明確（見本院本案卷第六二頁）。已見鑑定人
      甲○○受有良好之專業訓練與相當之經驗（至八十七年間
      止，已有七年之槍彈鑑驗經驗）。是雖然八十七年間鑑定
      上開子彈之時尚未採取測速方式，但按照當時所使用之試
      射臺方法試射上開子彈，既可將彈頭（鋼珠）射入砂土，
      並由具有資格之專業鑑定人員根據試射臺實際試結果，依
      其多年槍彈鑑驗之專業知識及經驗判斷，判定該子彈具有
      殺傷力（能進入人體皮肉層），此鑑定結果，當有證據能
      力，並得採為認定事實之依據（法務部調查局鑑定結果亦
      稱：照片六、八彈殼前端裝有鋼珠，完成後認會有殺傷力
      等語，亦可參考）。是八十七年間，經刑事警察局專業鑑
      定人員實際試射鑑定之上開玩具槍金屬彈殼前端加裝直徑
      約6mm鋼珠組合而成之子彈一顆，係屬裝填有底火而可發
      射且具有殺傷力之子彈之事實，應堪以認定。辯護人以刑
      事警察局八十九年間之鑑定函文質疑同局上開八十七年間
      之鑑定結果，尚不足採。又由：刑事警察局於八十九年
      間係以扣案之四五玩具手槍試射扣案之玩具槍金屬彈殼前
      端加裝直徑約6mm鋼珠組合而成之子彈，鑑定函文稱此型
      式之子彈為該四五玩具手槍隨附之適用子彈，業見前述；
      被告攜至溫盛斌住處被查獲者，即為該四五玩具手槍及
      五顆子彈，亦見前述；本案扣案之玩具槍金屬彈殼前端
      加裝直徑約6mm鋼珠組合而成之子彈適為五顆；偵查卷
      第十五頁所附之扣案子彈照片顯示，其中有五顆子彈係裝
      在同一塑膠袋內等事實觀之，亦應足以認定上述鑑定具有
      殺傷力之玩具槍金屬彈殼前端加裝直徑約6mm鋼珠組合而
      成之子彈一顆，應係被告連同四五玩具手槍攜至溫盛斌住
      處被查獲之五顆子彈內之其中一顆。
    (五)被告所購買取得者，即為彈殼前端加裝有鋼珠或金屬彈丸
      之具有子彈型式之子彈，此與一般玩具手槍之子彈彈頭為
      塑膠彈頭（ＢＢ彈）顯有不同，是足認被告對於其所取得
      者，可能會有填充有底火而具有殺傷力之子彈之事實，應
      本有所認識，其竟仍持有之，則被告有未經許可持有具有
      殺傷力之子彈之犯意甚明。
    (六)綜上論述，本件事證明確，被告所辯尚不足採，其未經許
      可持有子彈之犯行，洵堪認定。
三、論罪科刑部分：
    (一)按被告所犯之法條，起訴書中雖應記載，但法條之記載，
      究非起訴之絕對必要條件，若被告有兩罪，起訴書中已載
      明其犯罪事實而僅記載一個罪名之法條，其他一罪雖未記
      載法條，亦應認為業經起訴（最高法院六十四年臺非字第
      一四二號判例意旨參照）。次按檢察官就被告之全部犯罪
      事實以實質上或裁判上一罪起訴者，因各該部分之事實間
      ，互有不可分關係，法院自應就全部事實予以合一審判。
      查本件公訴人起訴書記載之起訴犯罪事實，除有關被告涉
      犯製造、販賣改造手槍及製造子彈部分外（最高法院發回
      意旨認起訴書有記載被告販賣子彈之犯罪事實，尚有誤會
      ，詳後述），其犯罪事實欄之後段並記載：被告「於八十
      七年九月六日二十三時許，持改造玩具手槍一把及子彈一
      顆，前往臺北縣蘆洲市○○路四六巷二一弄十二號三樓溫
      盛斌住處時，為警當場查獲，並扣得上開乙○○所持之改
      造手槍及子彈」等語，有起訴書在卷可稽（起訴書此處記
      載之子彈一顆，即上述經刑事警察局於八十七年間鑑定具
      有殺傷力之子彈，其餘於同時及翌日被查獲之另八顆子彈
      ，因鑑定無殺傷力，檢察官認罪嫌不足，未於起訴，此見
      起訴書之證據並所犯法條欄一、三之記載自明）。是依起
      訴書此一起訴事實之記載，應認公訴人就被告未經許可持
      有具有殺傷力子彈一顆之犯罪事實，亦一併提起公訴，僅
      是因公訴人顯認該持有子彈之犯罪事實應為同時起訴之被
      告製造具有殺傷力子彈之高度犯罪行為所吸收，而未於起
      訴書之所犯法條欄記載槍砲彈藥刀械管制條例第十二條第
      四項未經許可持有子彈罪之條文，此尚不影響公訴人本案
      起訴之犯罪事實包括被告未經許可持有上開具有殺傷力子
      彈一顆之犯罪行為。本件被告被訴之製造子彈部分，雖不
      能證明其犯罪（詳後述），但其持有上開具有殺傷力子彈
      一顆之犯罪事實，既經檢察官一併提起公訴，本院自應予
      以審究。
    (二)核被告前揭所為，係犯槍砲彈藥刀械管制條例第十二條第
      四項之未經許可持有子彈罪。
    (三)原審為被告全部起訴事實無罪之判決，固非無見，惟原審
      以刑事警察局八十九年四月十三日（八九）刑鑑字第三四
      ００九號函之鑑定內容，就扣案四五玩具手槍及其餘玩具
      槍金屬彈殼前端加裝直徑約6mm鋼珠之子彈，認無殺傷力
      ，而疏未審酌原扣案之同類型子彈，其中一顆業經刑事警
      察局於八十七年之上開鑑驗通知書鑑定具有殺傷力，且被
      告未經許可持有該子彈犯罪事實部分，亦經公訴人一併提
      起公訴，請求審判，未就此部分為調查審認，逕為被告製
      造子彈部分，為無罪之判決，自有未合，檢察官上訴第二
      審之理由雖未論及此點（本案檢察官之原起訴事實，就子
      彈部分，係以被告涉有製造、持有子彈罪嫌，依實質上之
      一罪關係，提起公訴，故原審雖僅就被告製造子彈部分為
      無罪之諭知，未審究被告持有上開具有殺傷力子彈部分，
      但檢察官不服該判決，就原審無罪判決全部提起第二審上
      訴，依刑事訴訟法第三百四十八條第二項規定，與被告涉
      犯製造子彈罪嫌部分有關係之持有上開子彈部分，視為亦
      已上訴），但原審判決既有上述可議之處，自應由本院將
      原審判決關於被告製造子彈無罪部分撤銷改判。茲審酌被
      告在本案之前雖無犯罪前科，有臺灣高等法院被告全國前
      案紀錄表一份在卷可考，經鑑定具有殺傷力之子彈僅有一
      顆，惟斟酌其另持有不具殺傷力但具有子彈型式之子彈有
      多顆等全案情節，及被告於本院審理期間未坦承持有子彈
      犯行，猶飾詞圖卸刑責，顯示尚無悔意等一切情狀，爰量
      處如主文第二項所示之刑。
    (四)查被告本案持有子彈犯罪被查獲後，刑法第四十一條於九
      十年一月十日修正公布，同年月十二日生效，原條文修正
      為第四十一條第一項前段，並將得易科罰金之罪，從「犯
      最重本刑為三年以下有期徒刑以下之刑之罪」，修正為「
      犯最重本刑為五年以下有期徒刑以下之刑之罪」。因被告
      所犯未經許可持有子彈罪適為「最重本刑五年以下有期徒
      刑以下之刑之罪」，比較新舊法，應以新法之規定有利於
      被告，依刑法第二條第一項前段之規定，本案應適用修正
      後之現行刑法第四十一條第一項前段條文，諭知被告有期
      徒刑宣告刑之易科罰金折算標準，並諭知其罰金刑之易服
      勞役之折算標準。
    (五)原扣案之上開具有殺傷力之玩具槍金屬彈殼前端加裝直徑
      約6mm鋼珠之子彈一顆，雖本屬違禁物，惟於送鑑定時業
      經試射，僅餘彈殼，已不具子彈功能，此有上引之刑事警
      察局鑑驗通知書、法務部調查局鑑定通知書記載可證，自
      無庸再為沒收之諭知，附此敘明。
貳、其餘公訴事實部分：
一、公訴意旨略以：被告於八十七年間，陸續自臺北市西門町地
    區某玩具店內，購得玩具槍四把及玩具子彈數十發，竟基於
    概括之犯意，未經許可，連續將前揭購得之玩具手槍其中三
    把換裝金屬槍身而加以改造，並以購買底火填充之方式改造
    前揭購得之玩具子彈，使前揭槍彈具有殺傷力。又於八十七
    年三、四月間，在溫盛斌上開住處，將其中二把改造玩具手
    槍以每把新臺幣（下同）一萬二千元之價格，販賣予溫盛斌
    ，嗣於八十七年五月十二日十八時許，溫盛斌持有向被告購
    買之改造玩具手槍其中一把，於臺北縣三重市○○街九八巷
    六弄六號二樓為警查獲，復於八十七年十月六日，溫盛斌持
    有向被告購買之另一把改造手槍為警查獲，該次溫盛斌被查
    獲時，供述其槍枝係向被告購得，經警授意溫盛斌向被告佯
    稱看槍，被告誤信為真，於八十七年九月六日二十三時許，
    持改造玩具手槍一把及子彈一顆，前往臺北縣蘆洲市○○路
    四六巷二一弄十二號三樓溫盛斌住處時，為警當場查獲。因
    認被告此等製造、販賣改造槍枝、製造子彈之行為，各係涉
    犯槍砲彈藥刀械管制條例第十一條第一項之未經許可製造、
    販賣（起訴書係記載製造之低度行為為販賣之高度行為所吸
    收）具有殺傷力之改造手槍罪嫌及同條例第十二條第一項之
    未經許可製造子彈罪嫌，且被告該二罪嫌，犯罪各別，行為
    互殊，應分論併罰等語（依此顯在之起訴事實，公訴人並未
    起訴被告有販賣子彈予溫盛斌之行為，起訴事實後段所稱之
    看槍，亦未表明係欲購買，則最高法院發回意旨認公訴人本
    案有起訴被告販賣子彈之犯罪，尚屬誤會）。
二、按被告未經審判證明有罪確定前，推定其為無罪；犯罪事實
    應依證據認定之，無證據不得認定犯罪事實，九十二年二月
    六日修正公布、同年九月一日生效施行之刑事訴訟法（下簡
    稱：現行刑事訴訟法；在此之前施行之刑事訴訟法，下簡稱
    ：舊刑事訴訟法）第一百五十四條第一項、第二項定有明文
    。舊刑事訴訟法同條文亦規定：犯罪事實應依證據認定之，
    無證據不得推定其犯罪事實。又檢察官就被告犯罪事實，應
    負舉證責任，並指出證明之方法，現行刑事訴訟法第一百六
    十一條第一項亦有明文規定。次按刑事訴訟法上所謂認定犯
    罪事實之證據，係指足以證明被告確有犯罪行為之積極證據
    而言，該項證據必須適合於被告犯罪事實之認定，始得採為
    斷罪之資料（最高法院六十九年臺上字第四九一三號判例意
    旨參照）。且認定不利於被告之事實，須依積極證據，苟積
    極證據不足為不利於被告事實之認定時，即應為有利於被告
    之認定，更不必有何有利之證據（最高法院三十年上字第八
    一六號判例意旨參照）。而認定犯罪事實所憑之證據，無論
    係直接證據或間接證據，其為訴訟上之證明，須於通常一般
    之人均不致有所懷疑，而得確信其為真實之程度者，始得據
    為有罪之認定，倘其證明尚未達到此一程度，而有合理之懷
    疑存在，本諸無罪推定原則，自應為被告無罪之諭知（最高
    法院七十六年臺上字第四九八六號判例意旨、九十二年度臺
    上字第二五七０號判決意旨參照）。再按被告之自白，不得
    作為有罪判決之唯一證據，仍應調查其他必要之證據，以察
    其是否與事實相符，刑事訴訟法第一百五十六條第二項亦有
    明文規定。刑事訴訟法第一百五十六條第二項規定之立法目
    的乃欲以補強證據擔保自白之真實；亦即以補強證據之存在
    ，藉以限制合法自白在證據上之價值，俾發現實質的真實。
    所謂補強證據，係指除該自白本身外，其他足資證明自白之
    犯罪事實確具有相當程度真實性之證據而言；雖其所補強者
    ，非以事實之全部為必要，但亦須因補強證據與自白之相互
    利用，而足使犯罪事實獲得確信者，始足當之（最高法院七
    十四年臺覆字第一０號判例意旨參照）。從而，被告雖經自
    白，苟查無補強證據足資擔保其真實性，該自白根本失其證
    據之證明力，不得採為判斷事實之根據（最高法院七十四年
    臺覆字第一０號判例及四十六年臺上字第八０九號判例意旨
    參照）。
三、公訴人認被告涉犯前開製造、販賣改造槍枝、製造子彈等罪
    嫌，係以被告於警詢中所為有改造槍、彈之自白、證人溫盛
    斌於警詢中之指證、扣案槍彈鑑驗結果，為其主要論據。
四、訊據被告否認有何改造玩具槍、彈及將槍枝販賣予溫盛斌之
    行為，辯稱：八十七年九月六日、七日先後在其身上及住處
    查獲之槍枝及子彈，均係直接由玩具店所購得，不曾予以改
    造，亦不曾販賣槍枝予溫盛斌等語。
五、經查：
    (一)被告於警詢中固供稱：其有更換扣案之改造八厘米手槍（
      獲案槍枝管制編號：0000000000號）槍管，其
      改造是為使槍枝性能更好，並加裝火藥試射三、四次等語
      （見偵查卷第六頁至第七頁筆錄），惟於檢察官偵查、原
      審審理、本院前次審理及本院本案審理時，則始終否認有
      何改造槍、彈之情事。
　  (二)扣案之上開四五玩具手槍（獲案槍枝管制編號：0000
      000000號）一支，經刑事警察局於八十七年間鑑驗
      ，其鑑定結果為：「該四五手槍一枝，認係仿COLT廠半自
      動手槍製造之玩具槍，槍管材質為塑膠，未發現改造情形
      ，以打擊底火引爆裝填子彈內火藥為發射動力，其擊發機
      械正常，至於是否具殺傷力，請卓參隨附之”槍枝殺傷力
      鑑驗說明”」等語，雖有刑事警察局八十七年十月二十日
      刑鑑字第七七三八四號鑑驗通知書可稽，但因該支四五玩
      具手槍既未經改造，在未經實際試射之情況下，是否得以
      抽象之「槍枝殺傷力鑑驗說明」認定具有殺傷力，實有疑
      問（此與前述具有殺傷力子彈有經過實際試射不同）。故
      原審再請刑事警察局將該支四五玩具手槍實際試射，以判
      斷該支玩具手槍是否確具有殺傷力，經刑事警察局鑑定人
      員實際試射，其鑑定結果如前引之該局八十九年四月十三
      日函文所述（見本判決理由欄壹、二、(二)）。既然該支四
      五玩具手槍未經改造，尚為塑膠槍管，用以射擊具有殺傷
      力之子彈，會造成槍管破裂，無法測得射速，自難認係「
      『可發射』金屬或子彈『具有殺傷力』之槍枝」（槍砲彈
      藥刀械管制條例第四條第一項第一款規定參考）。而另一
      支扣案之改造八厘米玩具手槍經刑事警察局八十七年間鑑
      定結果，因其滑套無法適當定位，目前無法正常發射子彈
      ，依現狀無殺傷力，亦有該局八十七年十月二十日刑鑑字
      第七七三八四號鑑驗通知書在卷可按（見偵查卷第二四頁
      ）。嗣於本院前次審理時，再將該二支手槍送法務部調查
      局鑑驗，經鑑定結果為：「該二槍枝送鑑時已嚴重損毀或
      機械不良，不堪使用」等語，有該局八十九年十一月二十
      八日（八九）陸（三）字第八九０八九七一三號鑑定通知
      書及所附照片在卷可憑（見本院上訴卷第二二頁至第二四
      頁），亦足徵本件扣案之上開二支槍枝均無殺傷力。至於
      扣案子彈、空彈殼部分，除前述經鑑定具有殺傷力之子彈
      一顆外，其餘八顆具子彈型式之子彈，或發射動能甚微、
      或不能擊發、或無彈底、底火、或為塑膠彈頭，應不具殺
      傷力，均業見前述，而空彈殼非子彈，無殺傷力，自屬當
      然。又扣案之改造槍管（7.65mm）一支，經法務部調查局
      鑑定結果，認因尚未製作完成，無法組裝在扣案槍枝上使
      用之情，亦為該局上揭鑑定通知書敘明在卷，是除前述經
      鑑定具有殺傷力之子彈一顆外，本案其餘扣案之槍、彈均
      非屬槍砲彈藥刀械管制條例所規定之槍枝及子彈，扣案之
      槍管亦因無法供組成槍枝之用，非屬槍枝之主要組成零件
      。
    (三)扣案之上開二支手槍，既然一為玩具手槍未經改造，另一
      支則機械不良、不堪使用，而扣案之槍管亦無法供組成槍
      枝之用，則被告於警詢中所供稱：其有更換扣案之改造八
      厘米手槍槍管，其改造是為使槍枝性能更好，並加裝火藥
      試射三、四次等語，尚與該等扣案槍枝（或槍管）之實際
      狀況不符。且就被告製造槍、彈犯嫌部分，警察亦未於被
      告身上或其住處查獲任何可用於改造槍、彈之工具，而得
      以補強其上開改造槍枝自白之真實性。在查無得用以補強
      被告於警詢中所為有改造槍、彈自白之適合證據之情況下
      ，揆諸前揭說明，被告此部分自白即根本失其證據之證明
      力，不得採為判斷事實之根據。
    (四)被告於警詢中自始即否認有販賣槍枝予溫盛斌之行為（見
      偵查卷第六頁背面）。而證人溫盛斌於八十七年十月七日
      在臺北縣警察局蘆洲分局接受警詢時，固供稱：「一支八
      厘米手槍於八十七年五月十二日我被三重分局查獲移送以
      重警宏字０一一九四七號移送臺灣板橋地方法院檢察署，
      另一支八釐米手槍，我交給陳建中，並放置其住所內，被
      蘆洲分局於八十七年五月六日查獲以蘆警三刑德字第一二
      五００號移送臺灣板橋地方法院檢察署偵辦」等語，並供
      稱：其係向被告購買該二支改造手槍及相關子彈等語（見
      偵查卷第十頁背面），但遍閱本案卷證，並無溫盛斌所述
      之於八十七年五月十二日被三重分局移送一支八厘米手槍
      及八十七年五月六日為蘆洲分局查獲之卷證資料可資查證
      。又觀以附於原審卷之臺灣板橋地方法院八十八年度訴字
      第一二二號刑事判決及臺灣高等法院八十八度上訴字第一
      ０八三號刑事判決（溫盛斌違反槍砲彈藥刀械管制條例案
      件），均僅認定溫盛斌自八十七年三、四月間某日起，持
      有改造玩具手槍一支（槍枝管制編號000000000
      0號），於八十七年五月十二日十八時許，為蘆洲分局查
      獲之事實（見原審卷第三七頁至第三八頁、第一０二頁至
      第一０三頁），核與公訴人起訴被告出售具殺傷力槍枝二
      支予溫盛斌之情不符。況且，證人溫盛斌於原審審理時到
      庭具結證述否認曾向被告購買槍、彈，並證稱先前於警詢
      中係虛偽指證被告販賣槍枝及其緣由（見原審卷第五五頁
      至第六十頁）。證人溫盛斌前後所述既然有如此大之差異
      ，其於警詢中所為不利於被告之供述，實屬有瑕疵，難以
      遽信。檢察官復未提出其他得以證明被告確曾販賣槍枝予
      溫盛斌之證明方法，自難以溫盛斌於警詢中單一且無其他
      證據足以佐證其真實性之供述，認定被告有販賣槍枝之行
      為。
六、綜上論述，公訴人所舉之證據及本院根據本案卷內資料調查
    證據之結果，尚不足以使本院獲有無合理可疑程度之確信得
    以認定：被告有改造、販賣玩具手槍及製造子彈之犯行，此
    外，復查無適合且可信之證據足資證明被告有此等製造、販
    賣犯行，其製造、販賣槍枝及製造子彈之犯罪應屬不能證明
    。其中被告被訴製造、販賣槍枝犯罪部分，應為無罪之判決
    。被告被訴製造子彈犯罪部分，因公訴意旨認被告此部分犯
    嫌，與前開業經起訴並經本院論罪科刑之持有子彈部分，有
    吸收犯之實質上一罪關係，應不另為無罪判決之諭知。
七、原審根據調查證據之結果，認被告被訴製造、販賣槍枝犯罪
    及製造子彈之犯罪，皆屬不能證明，核無不當。公訴人上訴
    意旨以：扣案之槍枝二支，經鑑定結果，雖然發生膛炸之可
    能性頗高，但膛炸可能性之高低不宜與槍枝具有殺傷力與否
    混為一談，不能以「可能發生膛炸」即認為扣案槍枝不具殺
    傷力，且證人溫盛斌之指述可信等論據，指摘原審判決不當
    。但扣案槍枝業先後經不同機關鑑定，不能證明係屬可發射
    子彈或金屬具有殺傷力之槍枝，而證人溫盛斌於警詢中之供
    述，有實質瑕疵，難採為認定犯罪事實之依據，均見前述，
    公訴人又未舉出其他新的證據方法，其此等上訴理由應不能
    成立。就被告被訴製造、販賣改造手槍部分，原審為無罪之
    判決，核無不合，應予維持，檢察官此部分上訴應予駁回。
    對於被告被訴製造子彈部分，因公訴意旨認被告此部分犯嫌
    ，與前開論罪科刑之未經許可持有子彈部分，有實質上一罪
    關係，應不另為無罪判決之諭知，原審為無罪判決之諭知，
    尚有未洽，自應對此部分撤銷改判。
據上論斷，應依刑事訴訟法第三百六十九條第一項前段、第三百
六十八條、第三百六十四條、第二百九十九條第一項前段，槍砲
彈藥刀械管制條例第十二條第四項，刑法第十一條前段、第二條
第一項前段、第四十一條第一項前段、第四十二條第二項，罰金
罰鍰提高標準條例第二條，判決如主文。
本案經檢察官李良忠到庭執行職務。
中　　華　　民　　國　　94　　年　　 2　　月　　23　　日
　　　　　　　　　刑事第十二庭  審判長法　官  李文成
　　　　　　　　　　　　　　　　　　  法　官  官有明
　　　　　　　　　　　　　　　　　　  法　官  王復生
以上正本證明與原本無異。
如不服本判決，應於收受送達後十日內向本院提出上訴書狀，其
未敘述上訴之理由者並得於提起上訴後十日內向本院補提理由書
（均須按他造當事人之人數附繕本）。
                                      書記官  王宜玲
中　　華　　民　　國　　94　　年　　3 　　月　　3 　　日
附錄：本案論罪科刑法條全文
槍砲彈藥刀械管制條例第十二條第四項：
未經許可，持有、寄藏或意圖販賣而陳列子彈者，處五年以下有
期徒刑，併科新台幣三百萬元以下罰金。
